臺灣臺北地方法院民事判決　　　　　　　99年度訴字第4117號
原　　　告　蕭文祥原名蕭華鋒.
訴訟代理人　朱瑞陽律師
　　　　　　蔡文玲律師
　　　　　　陸詩雅律師
被　　　告　蔡承劭
上列當事人間請求不動產所有權移轉登記等事件，本院於民國
100年7月27日言詞辯論終結，判決如下：
    主  文
原告之訴駁回。
訴訟費用由原告負擔。
    事實及理由
一、原告起訴主張：兩造原為男女朋友關係，自民國92年起交往
    至98年年底左右分手。緣原告曾於96年7月7日以總價新臺幣
    （下同）1,000萬元向訴外人簡伯壎買受如附表所示不動產
    （下稱系爭房地），但因個人財務規劃及節稅之考量，遂將
    該房地借名登記至被告名下；惟兩人分手後，原告即依借名
    登記契約準用民法第591條第1項有關「當事人之任何一方得
    隨時終止委任契約」之規定，於99年5月19日寄發存證信函
    向被告表示終止上開借名登記契約，是被告應已無正當權源
    繼續所有系爭房地。詎被告屢經催告仍不願返還，辯稱該房
    地係原告當初贈與予伊云云，原告僅得民法第549條第1項及
    同法第179條之規定，提起本訴請求被告返還系爭房地等語
    。並聲明：被告應將附表所示不動產移轉登記為原告所有。
二、被告則以：系爭房地係兩造於交往時，原告為給予被告生活
    上之保障，出面購買後贈與被告者，此觀原告所傳簡訊內容
    中曾自承「這房子本就是給你的。我沒有想要」等語；兩人
    分手後，原告尚以每月3萬元向被告承租系爭房地等情即明
    ，原告主張為借名登記，無非係因不滿分手欲將上開房地取
    回等語置辯。並聲明：原告之訴駁回。
三、兩造不爭執之事項：
  (一)兩造原係男女朋友關係，自92年起交往至99年底左右分手。
  (二)系爭房地係由原告於96年7月7日與訴外人簡伯壎簽訂買賣契
    約所購得，惟買受後即移轉登記至被告名下，迄今仍為被告
    所有。
  (三)上開買賣契約約定總價為1,000萬元，頭期款為200萬元，其
    餘款項則係以貸款，每月還款約5萬元之方式分期清償。其
    中200萬元頭期款及至99年8月份以前之每月應還貸款均係由
    原告所支付。
  (四)被告所提由原告於99年5月16日傳送、內容載有：「房貸我
    會盡快繳清。這房子本就是給妳的。我沒有想要」等語之行
    動電話簡訊1則形式上為真（見本院卷(一)第125頁）。
    被告所提由原告與被告母親吳金蘭於99年間就系爭房地署名
    簽訂之租賃書1份，形式上亦為真正（見本院卷(二)第58-64頁
    ）。
四、然原告另主張系爭房地僅係借名登記至被告名下一節，則為
    被告所否認，並辯稱兩造當初係以贈與之合意將系爭房地移
    轉予被告。是本件之爭點即為：原告同意將系爭房地移轉登
    記予被告時，兩造間所成立之合意是否確係借名契約？經查
    ：
  (一)按主張不當得利請求權之原告，係因自己之行為致造成原由
    其掌控之財產發生主體變動，則因該財產變動本於無法律上
    原因之消極事實舉證困難所生之危險自應歸諸原告，始得謂
    平。是以原告對不當得利請求權之成立要件應負舉證責任，
    亦即原告必須證明其與被告間有給付之關係存在，且被告因
    其給付而受有利益以及被告之受益為無法律上之原因，始能
    獲得勝訴之判決（最高法院91年度台上字第1673號判決意旨
    參照）。準此，本件被告既否認自己取得系爭房地係欠缺法
    律上原因，依前揭說明，原告自應先就該要件事實負舉證責
    任。
  (二)又原告主張被告無法律上原因受有利益，係以被告原先取得
    房地之原因即兩造間之借名契約，業經原告以99年5月19日
    存證信函終止在案，應已不復存在等詞為據，並提出該存證
    信函1紙為證（見本院卷(一)第9-13頁）。然原告所為終止之
    表示，是否足使被告受讓系爭房地之原因消滅，前提仍在於
    被告究否係因借名登記取得該房地；換言之，倘若兩造間實
    無借名之合意存在，被告係依其他原因關係取得系爭房地，
    則原告終止借名契約之表示，對於真正原因關係之存在自不
    生任何影響。是原告之主張是否可採，應繫於原告得否證明
    兩造之真意為借名登記而定；原告稱本件應由被告證明贈與
    契約存在云云，要與前揭舉證責任分配之原則不符，先予說
    明。
  (三)經查，原告為主張借名登記一事，固聲請傳喚本件買賣仲介
    人員陳枝煌為證，然證人陳枝煌到庭後亦證稱：「我們（指
    自己與原告而言）在簽約前有聊天聊到，我問原告說，這個
    房子是不是要送給被告的，他說對，我還問他說，這個貸款
    是你要繼續繳嗎，他說對」、「我當時問原告是不是要把房
    子送給被告，是用聊天的方式問的，但我確實有用『送』這
    個字眼」等語、「而且他好像還有說，如果把房子給被告，
    被告不知道會不會就幫他生個小孩」（見本院卷(二)第34頁反
    面、第35頁）。衡諸所謂借名登記之權利人僅係形式上取得
    特定財產，實質上並未獲得該物所有權以觀，茍原告當時之
    真意，確實僅係單純將系爭房地借名登記至被告名下，被告
    自不因而獲有任何利益，果爾，則此即與將物「送」予他人
    ，完全迥異，原告更不可能因此期待被告將因受借名登記，
    即同意以為原告生小孩為回報之對價。是依原告向證人陳枝
    煌為上開表示之內容以觀，可知其本意顯非單純之借名登記
    甚明。
  (四)而證人陳枝煌經原告質之「我有沒有跟證人說，我只是『暫
    時』把房子登記在被告名下」等語時，雖表示肯定，然其亦
    旋即補稱，但原告是在被告事後告知其要賣房子時，其為求
    確認，主動通知原告時，原告方告以上情，在簽約時原告並
    沒有這樣說等語明確（見本院卷(二)第35頁），顯見原告係於
    對被告履約後，方為上開表示，則原告是否係因事後毀諾欲
    限制被告出賣系爭房地，顯非無疑，自無從逕以上開表示，
    作為原告自始即係出於借名意思之證明。
  (五)又原告主張系爭房地之頭期款200萬元及至99年8月份前每月
    5萬元之房屋貸款均係由其支付等事實，雖為被告所不爭，
    ，並有原告提出之簡伯壎備償專戶交易明細、匯款證明及委
    託交易指示單（以上均為影本）共24紙附卷可稽（見本院卷
    (一)第8頁、第103-121頁），而堪信實，然此至多僅能證明被
    告並未實際出資，與被告辯稱系爭房地係原告要贈與予伊等
    情，更核無矛盾。是原告此部分主張，亦不足證明被告受讓
    系爭房地之原因即為借名契約。
  (六)反觀被告辯稱原告買受系爭房地時，即曾表示該房地是要贈
    與予伊一節，除與上開證人陳枝煌所言大致相符外，被告更
    提出原告不否認真正之租賃契約書1份在卷為憑（見本院卷
    (二)第58-64頁），依該租賃契約書所載，該約承租人雖係東
    懋科技股份有限公司，出租人則係被告之母吳金蘭，惟依原
    告所自承，簽訂上開租約係因被告拜託其幫忙將該屋租下，
    且每月3萬元之租金實際上均係由其給付予被告等情，堪認
    上開租賃契約之實際當事人即為本件兩造。職是，倘認原告
    主張系爭房屋僅係借名登記予被告等語為可採，原告焉有必
    要再額外支出每月3萬元租金以作為使用該屋之對價？其中
    矛盾已顯然可見。原告雖又稱此係當時為挽回被告，故形式
    上以租金為名義，實際上係為供給被告生活費，且自己是有
    事業的人，不計較1個月3萬元的錢云云，然此亦無法合理解
    釋原告為何須以如此迂迴之手段提供被告生活費，而不直接
    給付予被告即可，可見原告所言之真實性，仍非無疑。且該
    屋之鑰匙本由兩造各自保管，然兩人於98年底分手後，原告
    即將該屋鑰匙主動交予被告，此乃原告所自承，如該屋實際
    上確屬原告所有，原告何以在分手後，竟未要求被告交還該
    屋鑰匙，反將自己持有之鑰匙交予被告，造成自己完全喪失
    對該屋之占有，此亦殊難想像，益徵被告所辯或非全然虛妄
    。
  (七)此外，原告復未提出其他事證以證明被告受讓系爭房地之原
    因關係為借名登記，依首揭舉證責任分配之原則，原告上開
    主張，即難採信。進而，原告以其前已終止兩造間之借名契
    約等情，主張被告受領該房地之原因關係業已消滅云云，亦
    難認有據。
五、從而，原告依不當得利之法律關係，訴請被告應將附表所示
    不動產移轉登記為原告所有，即與該條構成要件有間，為無
    理由，應予駁回。
六、本件事證已臻明確，兩造其餘攻擊防禦方法及所提證據，核
    與本件判決結果不生影響，爰不另一一論述，併予敘明。
七、訴訟費用負擔之依據：民事訴訟法第78條。
中    華    民    國   100    年    8     月    19    日
                  民事第三庭  審判長法  官  郭美杏
                                    法  官  汪怡君
                                    法  官  吳若萍
以上正本係照原本作成。
如對本判決上訴，須於判決送達後20日內向本院提出上訴狀。如
委任律師提起上訴者，應一併繳納上訴審裁判費。
中    華    民    國   100    年    8     月    22    日
                                    書記官  劉英權